【裁判字號】    89,台上,2395
【裁判日期】    890504
【裁判案由】    妨害自由
【裁判全文】
最高法院刑事判決                              八十九年度台上字第二三九五號
    上  訴  人  甲○○
                乙○○
右上訴人等因妨害自由案件，不服台灣高等法院台中分院中華民國八十七年三月十一
日第二審判決（八十七年度上訴字第二三九號，起訴案號：台灣台中地方法院檢察署
八十五年度偵字第二一九○二號)，提起上訴，本院判決如左：
    主  文
上訴駁回。
    理  由
一、甲○○部分：
按刑事訴訟法第三百七十七條規定，上訴於第三審法院，非以判決違背法令為理由，
不得為之。是提起第三審上訴，應以原判決違背法令為理由，係屬法定要件。如果上
訴理由狀並未依據卷內訴訟資料，具體指摘原判決不適用何種法則或如何適用不當，
或所指摘原判決違法情事，顯與法律規定得為第三審上訴理由之違法情形，不相適合
時，均應認其上訴為違背法律上之程式，予以駁回。本件上訴人甲○○上訴意旨略稱
：(一)、原判決認上訴人有參與本件犯行，係以被害人洪中和之指述為主要論據，然甲
○○始終否認有參與本件犯行，而被害人說詞前後反覆，顯有瑕疵，亦無其他事證可
資佐證，自不得單憑被害人一人之指述，即斷定上訴人有參與本件犯行，其採證顯然
於法有違。(二)、共同正犯以有犯意聯絡及行為分擔為成立要件，且共同正犯應對其他
共同正犯所實施之行為負其全部責任者，以就其行為有犯意之聯絡為限。本件固肇因
於甲○○之汽車遭詐借典當，又遭人偽造身分證申裝電話，惟提議要向被害人索償者
並非甲○○，而係同案被告劉兆淼（已判決確定）與乙○○二人，嗣被害人應邀自行
至甲○○之修車廠談判，甲○○亦未參與，談判過程中被害人遭受暴力及被限制行動
自由，並非甲○○所能預料，此依劉兆淼於偵查中所供即明，甲○○原意係欲以和平
方式與被害人達成和解，對本件犯行與劉兆淼等人無犯意聯絡及行為分擔，原判決對
甲○○與劉兆淼等人間如何為犯罪謀議？其謀議之內容如何？均未調查任何積極證據
加以證明，且依共犯過剩行為之理論，亦無令甲○○負責之理。原判決有判決不載理
由，及應於審判期日調查之證據而未予調查之違法。(三)、刑法上之故意犯，包含對於
構成犯罪事實之認識及違法性認識二者，倘行為人誤認其行為係法令所許可而欠缺違
法性之認識時，此一錯誤即足以阻卻其故意。雖被害人實際上並非詐騙集團之成員，
然甲○○因確信被害人為詐騙集團之同夥，為保護自己之權利，縱對他人之自由施以
拘束，因主觀上確無犯罪之故意，在刑法上得依緊急避難之法理阻卻違法性云云。
惟查原判決認定上訴人甲○○有原判決事實欄所記載之犯行，係綜合被害人先後於偵
審中之指述，並以甲○○於警訊中坦承：「劉兆淼、乙○○聽聞其事，便氣憤說要替
我處理，討回公道，並且不用付電話費及三十萬元，亦可將自用小客車領回，……便
一口答應他們二人全權處理」等語無訛，劉兆淼並於警訊及第一審供稱：「是甲○○
委託乙○○唆使該三名男子將被害人押至修車廠」，「……是甲○○找我出來當見證
人」等語，證人即甲○○僱用之會計張淑嫣於原審證稱：當天其於下午六時下班前，
被害人仍被留置在現場等情，且劉兆淼與甲○○間並無怨隙，亦非被害人，若非經甲
○○出面告知並委託處理，劉兆淼何以會無故為本件犯行，此外並有支票及和解書影
本等附卷可資佐證，因認甲○○成立共同以非法方法剝奪人之行動自由罪，業已說明
其所憑之證據及其認定之理由甚詳，從形式上觀察，並無違背法令之情形。甲○○上
訴意旨對原審之論斷，究係違背如何之經驗法則或論理法則，並未依據卷內資料，為
具體之指摘。且(一)、供述證據雖前後稍有參差或互相矛盾，事實審法院非不可本於經
驗法則斟酌其他證據作合理之比較定其取捨，從而供述證據之一部認為真實者予以採
取，並非證據法則所不許。本件原審既已在判決內詳細說明，其就案內所有證據本於
調查所得心證，分別定其取捨而為事實判斷之理由，縱其說明未臻詳盡，惟並無違背
證據法則之情形，自屬原審採證認事之職權行使，不能任意指為違法。(二)、刑法第二
十八條規定共同正犯，係指共同實施犯罪行為之人，在共同意思範圍內，各自分擔犯
罪行為之一部，相互利用他人之行為，以達其犯罪之目的，其成立不以全體均參與實
施構成要件之行為為必要，其參與犯罪構成要件之行為者，固為共同正犯，而以自己
共同犯罪之意思，事先同謀，參與犯罪構成要件以外之行為，或以自己共同犯罪之意
思，事前同謀，而由其中一部分人實行犯罪之行為者，亦均為共同正犯，均應對於全
部行為所發生之結果，負全部責任。原判決已說明其憑以認定甲○○與乙○○、劉兆
淼及其他三名不詳姓名成年男子，共同以非法方法剝奪人之行動自由犯行之依據及理
由，並已審酌證人張淑嫣、共犯劉兆淼之供證，甲○○於警訊時之供述，及支票、和
解書影本等卷附資料，並參酌劉兆淼與甲○○間並無怨隙，亦非被偽造身分證申裝電
話之被害人，若非經甲○○出面告知並委託處理，劉兆淼何以會無故為本件犯行，況
甲○○於上訴狀中亦自陳：被害人實際上並非詐騙集團之成員，而其於警訊中並供陳
：被害人在其所經營之修車廠內，遭人以非法方法剝奪行動自由，並遭人拳打腳踢書
立和解書，扣押身分證時，其均在修車廠內工作（偵字第二一九○二號卷第十二頁）
，原判決因而認定甲○○有共同以非法方法剝奪人之行動自由犯行，亦難任指有判決
理由不備，及應於審判期日調查之證據未予調查之違法。甲○○亦不得以其不知法律
，據為阻卻犯罪之理由。又本件犯罪之情節，與刑法第二十四條所規定緊急避難之要
件不符，不得任意指摘而執為第三審上訴之適法理由。綜上所述，甲○○上訴意旨所
指，均與法律規定得為第三審上訴理由之情形不相適合，其上訴違背法律上之程式，
應予駁回。
二、乙○○部分：
查第三審上訴書狀，應述上訴之理由，其未述者，得於提起上訴後十日內補提理
由書狀於原審法院，已逾上述期間，而於第三審法院未判決前仍未提出上訴理由書狀
者，第三審法院應以判決駁回之，刑事訴訟法第三百八十二條第一項、第三百九十五
條後段規定甚明。本件上訴人乙○○經原判決論處其共同以非法方法，剝奪人之行動
自由罪刑（處有期徒刑五月）後，不服原判決，於八十七年三月二十五日具狀提起上
訴，並未述理由，迄今逾期已久，於本院未判決前仍未提出，依上開規定，此部分
上訴自非合法，應予駁回。
據上論結，應依刑事訴訟法第三百九十五條，判決如主文。
中      華      民      國    八十九    年      五      月      四      日
                              最高法院刑事第五庭
                                  審判長法官  董  明  霈
                                        法官  丁  錦  清
                                        法官  林  茂  雄
                                        法官  王  居  財
                                        法官  張  祺  祥
      右正本證明與原本無異
                                              書  記  官
中      華      民      國    八十九    年      五      月     十一     日


司法院資訊處製作；財團法人民間司法改革基金會備份。
